【裁判字號】    95,台上,8
【裁判日期】    950105
【裁判案由】    確認抵押權不存在
【裁判全文】
最高法院民事判決                  九十五年度台上字第八號
    上  訴  人  萬利營造股份有限公司
    法定代理人  郭繼通
    訴訟代理人  李建賢律師
                楊山池律師
    上  訴  人  麗榮建設股份有限公司
    法定代理人  林伯利
    被 上訴 人  中聯信託投資股份有限公司
    法定代理人  陳慈乾
    訴訟代理人  林樹旺律師
上列當事人間請求確認抵押權不存在事件，上訴人對於中華民國
九十三年六月八日台灣高等法院第二審判決（九十二年度重上字
第六六一號），提起上訴，本院判決如下：
    主  文
上訴駁回。
第三審訴訟費用由上訴人負擔。
    理  由
本件被上訴人請求確認上訴人萬利營造股份有限公司（下稱萬利
公司）與上訴人麗榮建設股份有限公司（下稱麗榮公司）間之法
定抵押債權不存在，其訴訟標的對於上訴人二人必須合一確定，
故萬利公司一人之上訴，其效力及於麗榮公司，仍應併列麗榮公
司為上訴人，合先敘明。
被上訴人主張：伊已就「麗榮皇冠新建工程」（應係指「麗榮皇
冠大樓」，下同）登記為第一順位抵押權人，然因上訴人萬利公
司就承攬關係所生之債權，主張就上訴人麗榮公司所有如原判決
附表二（下稱附表二）所示建物全部，有第一順位法定抵押權存
在，就原判決附表一（下稱附表一）所示土地，有次於伊之抵押
權之法定抵押權存在，為免因訴訟之結果致伊權利被侵害，爰依
民事訴訟法第五十四條第一項第二款規定，提起本件主參加訴訟
。求為確認上訴人萬利公司於民國八十七年四月一日與上訴人麗
榮公司間就麗榮皇冠大樓新建工程所訂工程承攬合約之工程款債
權，就附表一及附表二所示不動產之法定抵押權不存在之判決。
上訴人萬利公司則以：伊於八十七年四月一日與麗榮公司訂定工
程承攬合約，承攬麗榮公司預定於基隆市○○路八號、信一路一
七五號興建之「麗榮皇冠大樓」之新建工程（下稱系爭工程），
約定總工程款（含稅）為新台幣（下同）八億六千萬元，已依約
全部完工，詎麗榮公司迄今尚積欠伊工程款四千八百八十五萬四
千九百八十一元，及自九十年十二月二十七日起算之法定遲延利
息，及保固金五百萬元及自九十二年三月六日起算之法定遲延利
息，且為麗榮公司所不爭執，則萬利公司與麗榮公司間確實存在
有系爭工程款債權。系爭債權固曾讓與訴外人鄭中平，復由訴外
人鄭中平再移轉與伊，惟依修正前民法第五百十三條及民法第二
百九十五條前段之規定，系爭法定抵押權依法隨同債權移轉，無
待當事人約定或登記，至於拋棄，乃屬不動產物權之法律行為，
非經登記不生拋棄之效力，故伊仍有系爭法定抵押權存在等語，
資為抗辯。
原審審理結果，以：上訴人萬利公司於台灣基隆地方法院（下稱
基隆地院）九十二年度訴字第三０七號主張因其承攬麗榮公司系
爭工程，已依約完成全部工程；惟麗榮公司尚欠九千五百八十三
萬六千二百二十五元工程款（含保固款五百萬元）未為給付，經
執行結果，麗榮公司尚積欠工程款四千八百八十五萬四千九百八
十一元及保固金五百萬元各本息，其即依修正前民法第五百十三
條之規定，請求確認就麗榮公司所有如附表二所示建物全部，有
第一順位法定抵押權；就附表一所示土地，有次於登記與上訴人
之抵押權之法定抵押權存在，經基隆地院於九十二年十一月十八
日以九十二年度訴字第三０七號判決萬利公司勝訴，麗榮公司未
聲明不服而告確定，於該事件訴訟進行中，麗榮公司於九十二年
八月十五日以被上訴人有法律上之利害關係，具狀聲請向被上訴
人告知訴訟，並經基隆地院於同年月二十一日將訴狀繕本送達被
上訴人，被上訴人於九十二年九月二十三日到場以言詞聲明參加
訴訟，並經暫予准其參加及陳述，惟其事後並未依民事訴訟法第
五十九條規定，向原審提出參加書狀，復於九十二年十月九日，
依民事訴訟法第五十四條之規定，以兩造為被告，另行提起本件
訴訟，並於九十二年十月二十日具狀撤回訴訟參加之聲明，自不
生參加訴訟之效力，故於上揭第三０七號訴訟中，被上訴人並非
輔助該案被告之參加人等情，經原審調閱該案卷宗查核屬實。參
加人於撤回參加後，仍得更為參加訴訟，其不為「輔助參加」，
而（主張因該訴訟之結果，自己之權利將被侵害，依同法第五十
四條第一項第二款之規定）以上訴人為對造提起獨立訴訟，（求
為確認上訴人間於上開訴訟事件聲明所列之抵押權不存在），根
本解決當事人間之紛爭，故被上訴人以兩造為被告，另行提起與
上開訴訟事件之訴訟標的完全相反之本件訴訟，其自不受民事訴
訟法第六十三條第一項前段效力之拘束，亦即仍得主張前開確定
判決之裁判不當。上訴人萬利公司辯稱：被上訴人已生輔助參加
訴訟之效力，縱於前案撤回其輔助參加，依民事訴訟法第六十七
條之規定，視為於得行參加時已參加於訴訟之效力，對於其所輔
助之當事人不得主張本訴訟之裁判不當云云，委無足取。上訴人
係於八十七年四月一日簽訂工程承攬合約，由萬利公司承攬麗榮
公司系爭工程，乃於民法第五百十三條修正公布之前所成立，自
應適用修正前民法第五百十三條之規定。萬利公司承攬麗榮公司
系爭工程，係屬「房屋建築」，萬利公司就承攬關係所生之債權
，僅就麗榮皇冠大樓即如附表二所示建物之全部有法定抵押權，
至於麗榮皇冠大樓之基地即如附表一所示土地，因非屬承攬之工
作物，並無法定抵押權存在。因麗榮公司需要資金週轉，萬利公
司於八十八年三月二十五日簽立拋棄法定抵押權切結書，使之交
由被上訴人作為麗榮公司向被上訴人申領營建融資之文件，業據
被上訴人提出拋棄法定抵押權切結書影本為證，且為萬利公司所
不否認，足認兩造間已合意萬利公司拋棄法定抵押權，俾麗榮公
司向被上訴人為貸款融資，則兩造間自應受上開約定之拘束，雖
萬利公司拋棄法定抵押權之行為尚未完成抵押權拋棄登記，而不
生物權拋棄之效力，惟該法定抵押權，旨在保護承攬人之私人利
益，究與公益無涉，非不得由承攬人事先予以處分而為拋棄之意
見表示。是萬利公司抗辯非經登記不生拋棄之效力，爭執系爭法
定抵押權仍然存在云云，有違誠信原則，委無足取。綜上所述，
萬利公司就承攬關係所生之債權，就附表一所示土地及附表二所
示建物全部之法定抵押權均不存在。從而，被上訴人訴請確認萬
利公司於八十七年四月一日與麗榮公司間就系爭工程所訂工程承
攬合約之工程款債權，就附表一及附表二所示不動產之法定抵押
權不存在，為有理由，應予准許等詞，為其心證之所由得，並說
明上訴人其主張及聲明證據為不足採及不予審酌之理由，爰將第
一審所為被上訴人敗訴之判決予以廢棄，改判如其所聲明，經核
於法洵無違誤。上訴論旨，仍就原審取捨證據、認定事實及解釋
契約之職權行使暨其他與判決基礎無涉之理由，指摘原判決違背
法令，求予廢棄，非有理由。
據上論結，本件上訴為無理由。依民事訴訟法第四百八十一條、
第四百四十九條第一項、第七十八條，判決如主文。
中    華    民    國  九十五  年    一    月    五    日
                      最高法院民事第八庭
                          審判長法官  朱  建  男
                                法官  顏  南  全
                                法官  許  澍  林
                                法官  袁  靜  文
                                法官  鄭  傑  夫
      本件正本證明與原本無異
                                      書  記  官
中    華    民    國  九十五  年    一    月   十六   日
                                                      ｍ


司法院資訊處製作；財團法人民間司法改革基金會備份。
